【裁判字號】    98,家訴,53
【裁判日期】    980918
【裁判案由】    剩餘財產分配請求
【裁判全文】
臺灣板橋地方法院民事判決              98年度家訴字第53號
原      告  癸○
訴訟代理人  子○○律師
被      告  丙○○
            丁○○
                        號之1.
            己○○
            乙○○
            甲○○
                        2樓
            辛○○
            壬○○
兼上二人共同
訴訟代理人  戊○○
被      告  庚○○
上列當事人間請求剩餘財產分配請求事件，經本院於民國98年9
月2日言詞辯論終結，判決如下：
    主  文
被告應連帶給付原告新臺幣貳佰陸拾玖萬捌仟壹佰肆拾元，及自
本判決確定之日起至清償日止，按年息百分之五計算之利息。
訴訟費用由被告連帶負擔。
本判決於原告以新臺幣捌拾玖萬玖仟參佰捌拾元為被告供擔保後
，得假執行。
    事實及理由
一、原告主張：
（一）原告與訴外人陳進財於民國44年1 月22日結婚，共育有子
      女9 名即被告丙○○、丁○○、己○○、乙○○、辛○○
      、壬○○、戊○○、庚○○，原告與陳進財未約定夫妻財
      產制，應屬法定財產制。因陳進財於97年9 月15日死亡，
      依民法第1030之1 條規定，原告與陳進財之法定財產關係
      消滅，原告得行使夫妻剩餘財產分配請求權，被告為陳進
      財之繼承人，原告對被告主張行使夫妻剩餘財產分配請求
      權，並依民法第1153條第1 項規定，訴請被告連帶給付之
      。
（二）本件夫妻法定財產制關係於97年9 月15日消滅，依民法第
      1030條之4 及民法親屬篇施行法第6 條之2 規定，應以婚
      姻關係存續中取得之原有財產，為夫或妻之婚後財產，並
      以97年9月15日為準計算其價值。
      (1)原告剩餘財產為新臺幣（下同）346668元。
      (2)陳進財婚後財產：
      1.台北縣土城市○○段514 地號土地，面積7.07平方公尺
        ，97年1 月公告土地現值每平方公尺37900 元，持分15
        分之1，計17864元（小數點以下四捨五入）。
      2.台北縣土城市○○段688 地號土地，面積77.08 平方公
        尺，97年1 月公告土地現值每平方公尺37900 元，持分
        1 分之1 ，計0000000 元。
      3.台北縣土城市○○段689 地號土地，面積77.07 平方公
        尺，97年1 月公告土地現值每平方公尺37900 元，持分
        1分之1，計0000000元。
      4.台北縣土城市○○路11號門牌建物，97年房屋現值3777
        00元（營業73900 元，住家303800元，合計377700元）
      5.台北縣土城市○○路13號門牌建物，97年房屋現值3851
        00元。
      上開五筆共計0000000元。
      (3)陳進財之婚後債務：
      陳進財於95年7 月1 日參加訴外人林阿城所召集之互助會
      ，至陳進財97年9 月15日死亡時，尚餘死會25會，每會2
      萬元，惟原告仍於97年10月間代陳進財領取會款1 次，是
      故尚餘死會24會，仍負債48萬元；陳進財另於96年11月5
      日參加訴外人陳許合所召集之互助會，至97年9 月15日時
      ，尚餘死會20會，每會2 萬元，合計負債40萬元；兩者共
      計負債88萬元。
（三）綜上，原告得請求陳進財之全體繼承人連帶給付剩餘財產
      0000000 元（即【0000000+000000-000000 】/0-000000
      ＝0000000 元），而陳進財之全體繼承人就該公同債務，
      依民法第1153條第1 項規定應負連帶責任。從而，原告請
      求被告應連帶給付夫妻剩餘財產差額0000000 元，及自本
      案判決確定日起（夫妻剩餘財產分配合額應自法院判決確
      定日起始有遲延給付）至清償日止按週年利率百分之五計
      算之法定遲延利息。
（四）並聲明如主文所示。
二、被告丙○○、庚○○未於言詞辯論期日到場，亦未提出書狀
    作何聲明或陳述。
    被告丁○○、辛○○未於最後言詞辯論期日到場，惟據其以
    到庭陳述略以：對原告請求沒有意見。
    被告戊○○、己○○、壬○○、乙○○均表示：同意原告之
    請求。
    被告甲○○陳述略以：對原告請求沒有意見，惟伊父親陳進
    財所參加訴外人林阿城之互助會，在陳進財97年9 月15日死
    亡時仍是活會，該會係在97年10月20日標走的等語。
三、法院之判斷：
（一）程序方面：本件被告丙○○、丁○○、辛○○、庚○○未
      於言詞辯論期日到場，核無民事訴訟法第386 條所列各款
      情形，應依原告之聲請，由其一造辯論而為判決。
（二）原告主張其與被告之父親即被繼承人陳進財為夫妻關係，
      原告與陳進財並未約定任何夫妻財產制，嗣陳進財於97
      年9 月15日死亡等事實，業據其提出戶籍謄本9 件為證，
      且為被告所不爭執，應堪信實。
（三）按「夫妻未以契約訂立夫妻財產制者，除本法另有規定外
      ，以法定財產制，為其夫妻財產制」、「法定財產制關係
      消滅時，夫或妻現存之婚後財產，扣除婚姻關係存續中所
      負債務後，如有剩餘，其雙方剩餘財產之差額，應平均分
      配」、「依前項規定，平均分配顯失公平者，法院得調整
      或免除其分配額」、「中華民國91年民法親屬編修正前適
      用聯合財產制之夫妻，其特有財產或結婚時之原有財產，
      於修正施行後視為夫或妻之婚前財產；婚姻關係存續中取
      得之原有財產，於修正施行後視為夫或妻之婚後財產。」
      ，民法第1005條、第1030條之1 第1 項前段、第2 項及民
      法親屬編施行法第6 條之2 分別定有明文。而婚姻因配偶
      一方死亡、離婚而解消，法定財產制因此而消滅。查原告
      與陳進財原為夫妻，由於原告與陳進財並未約定任何夫妻
      財產制，自應以法定財產制定其夫妻財產制。嗣陳進財於
      97年9 月15日死亡，故原告與陳進財之法定財產制關係因
      此消滅，原告據此請求分配剩餘財產之差額，於法有據，
      並以陳進財死亡時即97年9 月15日作為計算雙方剩餘財產
      範圍及價值之時點，合先敘明。
（四）原告與陳進財婚後財產：
      (1)原告婚後財產346668元，為兩造所不爭執。
      (2)陳進財婚後財產0000000元：
      1.台北縣土城市○○段514 地號土地，面積7.07平方公尺
        ，97年1 月公告土地現值每平方公尺37900 元，持分15
        分之1，計17864元（小數點以下四捨五入）。
      2.台北縣土城市○○段688 地號土地，面積77.08 平方公
        尺，97年1 月公告土地現值每平方公尺37900 元，持分
        1 分之1 ，計0000000 元。
      3.台北縣土城市○○段689 地號土地，面積77.07 平方公
        尺，97年1 月公告土地現值每平方公尺37900 元，持分
        1分之1，計0000000元。
      4.台北縣土城市○○路11號門牌建物，97年房屋現值3777
        00元（營業73900 元，住家303800元，合計377700元）
      5.台北縣土城市○○路13號門牌建物，97年房屋現值3851
        00元。
      五筆房地共計0000000 元，有陳進財之財政部臺灣省北區
      國稅局遺產稅免稅證明書影本、財政部臺灣省北區國稅局
      台北縣分局財產歸屬資料清單影本及土地、建物登記謄本
      、地籍圖、建物測量成果圖等件在卷可稽，且為被告所不
      爭執。
（五）原告與陳進財於婚姻關係存續中所負債務：
      (1)原告無婚後債務。
      (2)陳進財婚後債務40萬元：
      1.按稱合會者，謂由會首邀集二人以上為會員，互約交付
        會款及標取合會金之契約。其僅由會首與會員為約定者
        ，亦成立合會。首期合會金不經投標，由會首取得，其
        餘各期由得標會員取得，會首應於每期標會後三日內交
        付會款，民法第709 條之1 、第709 條之5 、第709 條
        之7 第1 項分別定有明文，合會具有儲蓄與融通資金之
        作用，首期合會金由會首取得，其餘各期由得標會員取
        得，且合會定期開標，以標金高者得標，會員得標後，
        其他會員及會首必須交付會款，自次期起該得標會員即
        喪失投標權利（俗稱死會，尚未得標則俗稱活會），而
        必須依其得標所定之標金交付會款於會首，再由會首轉
        交給該期得標會員，直至合會所有期數完成為止，是以
        於合會關係中，死會會員即無再為競標之權利，其所負
        於剩餘會期按期交付會款之責任應屬債務之性質，然活
        會會員於剩餘之會期仍有競標之權利而得取得合會金，
        其所負於剩餘會期按期交付會款之責任應兼具有債權及
        債務之性質，合先敘明。
      2.本件被繼承人陳進財曾參加訴外人林阿城及陳許合各自
        招募之2 萬元互助會，連會首各共51會、30會，會期分
        自95年7 月1 日起及自96年11月5 日起，陳進財以自己
        名義各參加一人份，有互助會單影本2 件在卷可參。
      3.又原告主張陳進財所參加訴外人陳許合之該份互助會，
        於陳進財97年9 月15日死亡時止，已屬死會，並尚餘20
        期死會款未繳，每會2 萬元，合計負債40萬元等語，為
        被告所不爭執，應堪信實。
      4.至原告主張陳進財所參加訴外人林阿城之該份互助會，
        於陳進財97年9 月15日死亡時，尚餘死會25會，每會2
        萬元，惟原告於97年10月間代陳進財領取會款1 次，是
        尚餘死會24會，仍負債48萬元云云，則為被告甲○○所
        爭執，辯稱：陳進財所參加林阿城之互助會，在陳進財
        97年9 月15日死亡時仍是活會，該會係在97年10月20日
        標走的等語，而原告亦自承伊確係於97年10月份標走陳
        進財之該份互助會，作為陳進財之喪事費用等情無訛，
        足認陳進財所參加林阿城之該份互助會於陳進財97 年9
        月15日死亡時仍屬活會，而應有1 個未標之合會金債權
        存在，共計100 萬元（即2 萬元*50 會員【扣除自己1
        會】），此活會自97年9 月15日婚姻關係消滅以後，仍
        須按月繳納活會及得標後之死會會款，此部分款項自應
        由前開合會金債權扣除，即扣除97年10月20日得標前、
        後所應繳之一期活會款2 萬元及尚餘24期死會款48萬元
        ，共50萬元。是知，陳進財所參加林阿城之該份活會迄
        至97年9 月15日止，應仍有50萬元之合會金債權存在，
        而應列入陳進財之婚後財產價值，原告就此部分主張為
        夫妻法定財產制關係於97年9 月15日消滅時之婚後債務
        48萬元，顯有誤會。
（六）綜上，原告於97年9 月15日之婚後財產為346668元，所負
      債務為0 元，陳進財之婚後財產價值為0000000 元（即00
      00000 元+500000 元），婚後債務為40萬元，原告之剩餘
      財產為346668元，陳進財之剩餘財產為0000000 元（即00
      00000 元-40 萬元），雙方剩餘財產差額應為0000000 元
      （即0000000 元-346668 元），平均分配後，原告得向陳
      進財請求分配之剩餘財產差額為0000000 元（即0000000/
      2 ，小數點以下四捨五入，惟原告僅請求0000000 元。）
（六）從而，原告得請求陳進財分配夫妻剩餘財產差額0000000
      元，惟原告僅請求給付0000000 元，自應准許。又被繼承
      人陳進財業已死亡，此部分債務並非專屬於被繼承人本身
      ，即應由其繼承人即被告概括承受之，被告就此應負連帶
      責任（民法第1148條、第1153條第1 項規定參照）。故原
      告起訴請求被告連帶給付0000000 元，及自本判決確定之
      日起至清償日止，按年息百分之五計算之法定遲延利息，
      為有理由，應予准許。
四、假執行之宣告：
    原告陳明願供擔保，聲請宣告假執行，核無不合，爰酌定相
    當擔保金額准許之。
五、結論：原告之訴為有理由，依民事訴訟法第385 條第1 項前
    段、第78條、第85條第2 項、第390 條第2 項，判決如主文
    。
中    華    民    國    98    年    9     月    18    日
                      家事法庭法  官  葉靜芳
以上正本係照原本作成
如對本判決上訴，須於判決送達後20日內向本院提出上訴狀
中    華    民    國    98    年    9     月    18    日
                              書記官  劉春美


司法院資訊處製作；財團法人民間司法改革基金會備份。
